【裁判字號】    95,交聲,385
【裁判日期】    950914
【裁判案由】    聲明異議
【裁判全文】
臺灣高雄地方法院交通事件裁定裁定     95年度交聲字第385號
原處分機關  高雄市政府
異  議  人
即受處分人  甲○○
上列受處分人因聲明異議案件，對於高雄市交通事件裁決所95年
6 月5 日所為之處分（原處分：高市交裁字第裁32-U00000000號
），聲明異議，本院裁定如下：
    主  文
原處分撤銷。
甲○○汽車駕駛人，計程車之停車上客，不遵守主管機關之規定
，處罰鍰新臺幣玖佰元。
原處分「違反處罰條例之行為，不聽勤務人員制止」部分，不罰
。
    理  由
一、異議意旨略以：異議人即受處分人甲○○於94年9 月17日下
    午3 時許，駕駛登記「涼風交通有限公司」所有之車號
    Y5-960號之營業用小客車，在高雄小港國際機場國際線入境
    前道路，並未看到警車，亦未聽到警方鳴笛攔停，並未有不
    服稽查取締或衝車逃逸情形，爰聲明異議，請求撤銷原處分
    不服取締部分。
二、按汽車駕駛人，駕駛汽車有左列情形之，而本章各條無處罰
    之規定者，處新台幣9 百元以上1 千8 百元以下罰鍰： (4)
    計程車之停車上客，不遵守主管機關之規定者，道路交通管
    理處罰條例第60條第2 項規定。又按汽車駕駛人，駕駛汽車
    有違反本條例之行為，經交通勤務警察或依法令執行交通稽
    查任務人員制止時，不聽制止或拒絕停車接受稽查而逃逸者
    ，除按各該條規定處罰外，處新台幣3 千元以上6 千元以下
    罰鍰，同條例同條第1 項同有明文。又汽車駕駛人違反第60
    條第1 項規定者，除依原條款處罰鍰外，並予記違規點數一
    點，同條例第63條第1 項第1 款分別定有明文。次按於94年
    2 月5 日公布，並自95年2 月5 日開始施行之行政罰法第7
    條第1 項規定：「違反行政法上義務之行為非出於故意或過
    失者，不予處罰」。至於司法院大法官會議前以釋字第275
    、495 、521 號解釋意旨或理由書雖以：「人民違反法律上
    義務而應受行政罰之行為，法律上無特別規定時，雖不以出
    於故意為必要，仍須以過失為其責任條件。但應受行政罰之
    行為，僅需違反禁止規定或作為義務，而不以發生損害或危
    險為要件者，推定為有過失，於行為人不能舉證證明自己無
    過失時，即應受處罰」，似採推定過失責任原則。惟考量現
    行新制定行政罰法上開條文立法理由係因現代國家基於「有
    責任始有處罰」原則，對於違反行政法上義務之處罰，應以
    行為人主觀上有可非難性及可歸責性為前提，如行為人主觀
    上並非出於故意或過失情形，應無可非難性及可歸責性，故
    明定不予處罰。又上開解釋文亦以「法律上無特別規定」始
    有適用餘地，行政罰法制定後，行政制裁法制亦趨完備，自
    無再適用解釋文餘地；復法院受理有關交通事件，準用刑事
    訴訟法規定，道路交通管理處罰條例第89條前段定有明文，
    而刑事訴訟即由代表國家追訴之檢察機關負有舉證責任，故
    行政機關對於行為人違反行政法上義務欲加以處罰時，應由
    行政機關負證明行為人有故意或過失之舉證責任，方符立法
    意旨。
三、原處分認異議人有「計程車停車上客不遵守主管機關規定」
    、「違反處罰條例之行為，不聽勤務人員制止」等違規事實
    ，而合計裁罰新台幣3,900 元，並記違規點數1 點乙節，經
    查：
（一）計程車違規上車部分：本件異議人於前揭時、地駕駛上開
      車輛有在非經小港機場航站核准停車載客區域之國際線航
      站外迴車道路旁停車搭載客人丙○○上車情形，業據異議
      人所不爭執，並經證人即舉發員警郭璋成、乙○○及乘客
      丙○○先後到院證述明確，，並有前揭舉發違反道路交通
      管理事件通知單及裁決書各1 件附卷可稽，異議人違規上
      客之情節，堪以認定。
（二）不聽勤務人員制止部分：證人即員警郭璋成、乙○○就異
      議人上開違規載客取締經過分別證述：「我（郭璋成）站
      在小港機場國際線西側，發現1 名年約45歲中年男子，站
      在分隔島上，計程車要上客時，我發現後就吹警笛要制止
      時，當時左後車門打開，客人就從左後車門很快上車，上
      車後車子就沿迴轉道開走了，我因隔著車道沒有追上去，
      是看到側面車門有漆車牌號碼才辯識出」等語（94年度交
      聲字第652 號卷第28頁）、「當時一起執勤、站立航廈前
      方郭巡佐發現計程車未依國際機場規定違規上客，就鳴笛
      要駕駛停車受檢，但駕駛人沒有理會直接開走車子，郭巡
      佐就請我們開巡邏車追，只追1 百公尺左右，因當時站前
      交通繁忙，車輛很多，才改採逕行舉發方式」等語（本案
      卷第23頁以下），固足認執勤員警郭璋成發現異議人上開
      違規上客之際有鳴笛制止、準備前行稽查等動作，惟異議
      人是否明知員警制止，卻不聽制止或拒絕停車接受稽查而
      逃逸之情節，自應有積極事證加以認定。惟查證人即乘客
      丙○○到庭結稱：「當日自國際機場航站出口看到異議人
      計程車，將行李放置後車廂，就自己開門上車，駛往高雄
      市區○○路方向即行返家，全程並未看到警察或警車，也
      沒有聽到警笛聲」等語明確，與異議人所稱：當天沒有衝
      車逃逸、也沒有看到警車等節相符，且證人與被告並非親
      故，僅有攬客搭載一面之緣，自無曲意迴護異議人之必要
      ，另證人丙○○確實於當日（95年9 月17日）自高雄機場
      搭機入境事實，亦有證人入出境查詢結果1 紙在卷可憑（
      本院卷, 第19頁），而異議人自稱係因記憶證人下車地點
      ，親自訪查始覓得證人乙節（同卷, 第45頁），亦屬合法
      正當蒐集證據方法手段，應認證人證言並無偏袒異議人之
      虞，其言信而有徵。至證人郭璋成警員另證稱：「我鳴笛
      時並不能確定駕駛是否聽到，但我是吹2 聲長音，且計程
      車左後車門是開著的」等語（94年度交聲字第652 號卷第
      29頁），證人乙○○員警證稱：「郭巡佐有鳴笛，並以手
      勢攔檢車輛，鳴笛是用不銹鋼製警笛，在50公尺內都可以
      聽到，當時郭巡佐位在距車輛10公尺的右前方。警車追緝
      過程中，並沒有鳴笛或攔停動作，但有開警示燈」等語（
      本案卷第23頁），惟警員既已不能確認取締當時異議人是
      否聽聞鳴笛聲或其他制止動作在先，渠追捕過程中僅有開
      車外警示燈，但無鳴笛及攔停動作，已難認異議人當場得
      以接受員警取締、制止之通知，況證人丙○○亦證稱：「
      上車前計程車一直是發動的，有放冷氣，車窗是關的，後
      面也有其他排班的車輛」等語（同卷, 第42頁），異議人
      亦稱：「當日是載客經由國內線下客，再開到國際航站前
      遇到證人丙○○，我向證人招手攬客要他上車，並打開後
      行李箱，他放好行李一上車，我就開走」等語（同卷, 第
      44 頁） ，則異議人因駕駛狀態中，車窗亦未開啟，臨停
      該處上客，時間短暫，且與取締員警郭璋成間隔有車道，
      道路上復有他車行駛，異議人確有可能未聽聞警笛聲響，
      或未注意遠方員警攔阻手勢，尚不能僅以當時異議人上客
      之際車門有開啟狀態，遽認異議人已能聽聞警笛聲，或明
      知自身警員取締對象，仍故意拒絕受檢未加理會即行駕車
      離去之情節。又員警係於證人丙○○上車之際鳴警笛，此
      時證人丙○○若同時已聽聞警笛聲，其並非遭取締受罰對
      象，常情之下，應會配合警方取締指示，逕自停止放置行
      李或上車動作，焉會繼續置妥行李、開啟車門入內，並即
      行招呼異議人駛離，足認證人丙○○證述並未見聞警員鳴
      笛或制止動作乙節，堪以採信，而車外之乘客容未警覺員
      警取締舉措，車內異議人因招呼乘客同未及注意警員取締
      ，亦合於情理。是以，異議人搭載證人丙○○上車駛離經
      過，與一般攬客載運情形無異，過程中並無刻意躲避取締
      或追捕動作，即不能證明異議人有明知取締情狀不聽勤務
      人員制止之故意。原處分機關未察及此，逕對車輛駕駛人
      即異議人為上開處分，於法容有違誤，本件聲明異議為有
      理由，又原處分係就違規上客、不服勤務人員制止2 種違
      規情節合併裁罰罰鍰3,900 元及記違規點1 點，即有未妥
      ，自應予以撤銷。
四、異議人確有在上揭時地駕駛計程車臨時停車上客時，非於機
    場規劃排班車處載客而不遵守主管機關規定之違規行為，原
    處分機關認異議人有違反前揭道路交通管理處罰條例第60
    條第2 項第4 款規定之違規行為，即應依違反道路交通管理
    事件統一裁罰標準表之規定，裁處異議人罰鍰900 元，以資
    適法。至於異議人違反同條例60條第1 項第1 款不服取締部
    分，原處分誤為裁罰，並非適法，已如前述，此部分自應改
    諭知異議人不罰。
據上論斷，應依道路交通案件處理辦法第20條，裁定如主文。
中    華    民    國    95    年    9     月    14    日
                      交通法庭  法  官  林瑋桓
以上正本證明與原本無異。
如不服本裁定應於送達後5日內向本院提出抗告狀。
中    華    民    國    95    年    9     月    14    日
                                書記官  謝群育


司法院資訊處製作；財團法人民間司法改革基金會備份。
